臺灣高等法院民事判決　　　　　　　　 93年度家上字第302號
上　訴　人
即被上訴人　甲○○
訴訟代理人　解家源律師
　　　　　　吳日勉
被　上訴人
即　上訴人　乙○○
訴訟代理人　陳淑真律師
上列當事人間損害賠償事件，兩造對於中華民國93年8月11日臺
灣士林地方法院93年度家訴字第12號第一審判決各自提起上訴，
，本院於94年2月15日言詞辯論終結，判決如下：
    主  文
兩造上訴均駁回。
第二審訴訟費用由兩造各自負擔。
    事  實
甲、上訴人即被上訴人甲○○方面：
壹、聲明：
一、原判決駁回上訴人後開第二項之訴部分廢棄。
二、右廢棄部分，被上訴人應給付上訴人財產上之損失新台幣（
    下同）564000元及自民國92年11月27日起至清償日止，按年
    息百分之五計算之利息。另再賠償上訴人非財產上之損失30
    萬元，及自民國93年4月6日起至清償日止，按年息百分之五
    計算之利息。
三、駁回對造之上訴。
貳、陳述：除與原判決記載相同者外，補稱略以：
一、上訴人原任職安侯會計師事務所，月薪 91046，為珍惜兩造
    情感而辭去原工作，南下台南興國管理學院任講師，每月月
    薪依教育部核定之私立大學教師暨助教薪級表為53600元，
    二者相差37446元，共計47個月0000000元，請求被上訴人賠
    償財產上損害564000元。
二、原審判處被上訴人非財產上損害僅50萬元，無論就其身分、
    社會地位、教育程度、經濟狀況、被上訴人之惡性及遺棄期
    間相比，均嫌不足，為此上訴請求追加非財產上之損害30萬
    元。
、證據：除援用原審提出者外，補提離職證明書影本二件、輔
    仁大學專任教職員工敘薪辦法及薪級表影本各二件、庭訊說
    明影本一件、答辯說明影本一件、補充說明影本一件、乙○
    ○所書"憶"之全文影本一件為證，並聲請訊問證人杜佳倩、
    張純美。
乙、被上訴人即上訴人乙○○方面：
壹、聲明：
一、原判決不利上訴人部分廢棄。
二、右廢棄部分，被上訴人第一審之訴及假執行之聲請均駁回。
三、駁回對造之上訴。
貳、陳述：除與原判決記載相同者外，補稱略以：
一、甲○○是否要工作，工作地點、性質為何，被上訴人從未干
    涉，乃其工作自由權之行使。上訴人薪資之多寡、有否工作
    與民法第1056條第 1項之損害賠償要件並不合，且無直接相
    當因果關係。
二、上訴人乙○○與甲○○之婚姻雖經法院以乙○○有惡意遺棄
    為由判決離婚確定，惟乙○○一再主張甲○○亦應就未能同
、證據：除援用原審提出者外，並聲請訊問證人蘇煜鑾。
    理  由
一、上訴人甲○○起訴主張：兩造於民國（下同）86年 6月22日
    結婚，嗣上訴人甲○○以上訴人乙○○有民法第1052條第 1
    項第2款、3款、5款及同條第2項情事訴請法院裁判離婚，經
    原法院92年5月22日91年度婚字第638號、本院92年10月28日
    92年度家上字第 208號判決甲○○勝訴確定在案。茲上訴人
    甲○○因判決離婚受有(一)、財產上之損害564000元：兩造婚
    後居住於甲○○父母所有台北市○○區○○路二十一巷二十
    五號三樓房屋，每月由乙○○補貼12000元與甲○○母親，
    惟乙○○自89年1月至92年11月未支付，共計47月，每月120
    00，合計564000元。（於本院則主張其原任職安侯會計師事
    務所，月薪 91046元，為珍惜兩造情感而辭去原工作，南下
    台南興國管理學院任講師，每月月薪依教育部核定之私立大
    學教師暨助教薪級表為53600元，二者月薪相差37446元，共
    47個月，計0000000元，請求被上訴人賠償財產上損害56400
    0元。）。(二)、非財產上損害0000000元：甲○○原任職安侯
    會計師事務所，月薪 91046元，為珍惜兩造情感而辭去原工
    作，南下台南興國管理學院任講師，每月月薪依教育部核定
    之私立大學教師暨助教薪級表為53600元，二者相差37446元
    ，又因不堪忍受乙○○之絕情，傷害太深而起訴請求離婚，
    甲○○在精神及人格上所遭受之傷害，實非筆墨所能形容。
    甲○○僅以每月薪資差距37446元為基準，請求自89.1.至92
    .11.27，共計0000000元。爰起訴請求上訴人乙○○給付(一)
    、財產上之損害564000元， (二)、非財產上之損害0000000元
    及均自92.11.27日起至清償日止按年息百分之五計算之利息
    。
    上訴人乙○○對兩造於86. 6.22結婚，嗣上訴人甲○○提起
    離婚之訴，經法院判決離婚確定等情不爭執。但否認甲○○
    因離婚受有財產上之損害，辯以甲○○於91. 7.30離開安候
    建業會計師事務所，乃其工作自由權之行使，與民法第1056
    條第 1項「因判決離婚而受有損害」之要件並不合，且無直
    接相當因果關係。又兩造離婚，甲○○並非無過失，依民法
    第1056條第 2項但書，其不得請求非財產上之損害賠償等語
    。
    （原審判命乙○○應給付甲○○非財產損害賠償50萬元及自
    93.4.6起之遲延利息，駁回甲○○其餘之訴。甲○○上訴聲
    明如其聲明欄所示。乙○○就其敗訴部分提起上訴。）
三、查本件兩造於86.6.22結婚，嗣上訴人甲○○於91.10.31 以
    上訴人乙○○與人通姦、受乙○○不堪同居之虐待、遭乙○
    ○惡意遺棄及兩造間有難以維持婚姻之重大事由等離婚事由
    訴請離婚，上訴人乙○○則以受有甲○○不堪同居之虐待及
    兩造間有難以維持婚姻之重大事由提起反訴請求離婚，經原
    法院92年5月22日91年度婚字第638號判決認定甲○○以乙○
    ○惡意遺棄為由訴請離婚為有理由，而乙○○之主張均無理
    由，判准甲○○與乙○○離婚，並駁回乙○○之反訴，乙○
    ○不服該判決提起上訴，經本院92年11月27日92年度家上字
    第 208號判決上訴駁回確定等情，有甲○○提出之上開判決
    可稽，並經原審調取該案卷核閱屬實，堪認為真正。
四、上訴人甲○○主張其原任職安侯會計師事務所，月薪91046
    元，為珍惜兩造情感而辭去原工作，南下台南興國管理學院
    任講師，每月月薪依教育部核定之私立大學教師暨助教薪級
    表為53600元，二者相差37446元，共47個月，計0000000元
    ，爰請求上訴人乙○○賠償財產上損害564000元及非財產上
    損害80萬元。上訴人乙○○則以上開情詞置辯。經查：
(一)、按夫妻之一方，因判決離婚而受有損害者，得向有過失之他
    方請求賠償。前項情形，雖非財產上之損害，受害人亦得請
    求賠償相當之金額，但以受害人無過失者為限。民法第1056
    條第1、2項定有明文。本件兩造婚姻經法院以乙○○惡意遺
    棄甲○○為由判決離婚確定，自應認乙○○係有過失。另前
    開所謂受害人「無過失」係指受害人無有責之離婚原因存在
    。
(二)、茲審酌上訴人甲○○之請求是否有理由：
１、甲○○請求財產上損害564000元部分：
    查上訴人甲○○係於86年7月1日至 91年6月30日任職安侯建
    業會計師事務所，其離職原因為「就是想轉換工作」，嗣上
    訴人於91年8月19日至興國管理學院面試，同年8月27日第二
    次復談，9月11日報到，9月16日離職；91年11月11日至毅嘉
    科技股份有限公司任職等情，有上訴人甲○○提出之離職證
    明書可稽，且為甲○○所是認（見本院卷(一)第24頁、 138頁
    ），另參酌上訴人甲○○所提書狀謂「本人於91. 6.30自安
    侯建業離職，也是想能進入科技產業，當時離職後未立即找
    到滿意工作，所以賦閒在家，」（見本院卷(一)第118頁），
    是堪認上訴人甲○○自安侯建業會計師事務所離職係其個人
    生涯規劃考量，乃其工作自由權之行使。其轉換工作而生之
    薪資差異，自非「因判決離婚而受有損害」，上訴人甲○○
    以其於安侯會計師事務所與教育部核定之私立大學教師暨助
    教薪級差額主張其受有財產上損害564000元，自非有據，其
    此部分請求為無理由，不應准許。
２、甲○○請求非財產上損害80萬元部分：
、查原法院91年度婚字第638號判決、本院92年度家上字第208
    號判決均係認「乙○○自八十九年一月間自大陸返台後，即
    先後以其父母需人照料為由，拒不返回與甲○○同居，惟此
    非屬不能同居之正當理由，則乙○○不僅有違背同居義務之
    客觀事實，且有惡意遺棄之主觀情事，且其狀態仍在繼續中
    ，甲○○請求判決離婚，依法並無不合，應予准許。」，有
    該二判決可稽（見原審卷第25頁背面、第33頁背面）。
、上訴人乙○○抗辯其於八十九年一月請調回台工作，甲○○
    疑心其有外遇，在其職場誣稱散布其通姦，復將家中鑰匙更
    換，令其有家歸不得，兩造自八十九年一月份起迄判決離婚
    ，雙方迭有指摘，責任顯非於一方，甲○○應就未能同居之
    事實負共同責任，甲○○對離婚一事與有過失，不得請求非
    財產損害等語。
I、查上訴人於另案離婚訴訟即稱係因兩造溝通不良才較少回去
    ，有原法院91年度婚字第638號判決可參（見原審卷第 25頁
    背面）。
II、上訴人乙○○所舉證人蘇煜鑾（即乙○○之同事）於本院證
    述「（問：你坐在（乙○○）旁邊聽到乙○○與甲○○講電
    ，除了（乙○○）爸爸生病、媽媽身體不好所以（乙○○）
    不回家的理由外，還有無聽到其他他不回甲○○那邊的理由
    ？）沒有。」（見院94.1.12筆錄第3頁）。
III、上訴人乙○○陳述「（問：甲○○是何時告訴你同事你有與
    人通姦？）九十一年十月」、「八十九年六月我有幫女方搬
    家，…剛搬的時候甲○○有給我（新址）鑰匙，後來她換掉
    ，我是八十九年底左右發現鑰匙換掉，…」，「（問：發現
    鑰匙換了以後，有再去二十五號（即新址）的家裡？）有去
    過，都是甲○○在家我才能去。」，上訴人甲○○則稱「八
    十九年九月乙○○說是去馬來西亞出差，但公司說他是請假
    ，經查航空公司乙○○是去大陸，那時我很生氣要離婚才換
    鑰匙，但他從大陸回來後我原諒他，有將鑰匙複製一份寄到
    天母給他。」（見本院卷第141至143頁）。
Ⅳ、綜上所述，雖甲○○於八十九年九月間有更換家中門鎖之情
    ，惟據甲○○稱其有將新鑰匙寄至天母乙○○居處，且乙○
    ○亦自陳其嗣後仍有至新址，是縱甲○○有更換門鎖之情，
    亦難認其就乙○○惡意遺棄之離婚事由與有過失。另上訴人
    乙○○係自八十九年一月間自大陸返台後，即拒不返回與甲
    ○○同居，據乙○○自陳甲○○係於九十一年十月間始告訴
    其同事乙○○與人通姦，是顯乙○○之前拒絕與甲○○同居
    ，與甲○○向乙○○之同事指摘乙○○與人通姦無涉，且據
    證人蘇煜鑾之證言，乙○○並未以甲○○指其與人通姦一事
    資為其不返家之理由，從而上訴人乙○○指因甲○○誣指其
    與人通姦因而不返家，甲○○與有過失云云，亦不足採。
Ⅴ、上訴人乙○○另以原審提出之上訴人甲○○親筆書信（被證
    一至被證六），信中寫道「這都是我的錯」、「我用錯了溝
    通方式」、「我做了哪些錯事，我想不用列舉」云云，認甲
    ○○亦自認其為有責云云。
    查甲○○上開信函內容縱屬真實，亦僅能認兩造間有摩擦衝
    突，惟無從解為甲○○就上訴人乙○○之惡意遺棄與有過失
    。
Ⅵ、上訴人乙○○另以另案判決離婚確定之高等法院認定「故縱
    認被上訴人（甲○○）對兩造分居亦應負責任，然其有責程
    度顯較上訴人（乙○○）為輕。…」，認甲○○亦有過失云
    云。
    查本院92年度家上字第 208號判決是就乙○○反訴主張有民
    法第1052條第 2項離婚事由，認「本件兩造之分居，乃因上
    訴人（乙○○）主觀上拒絕與被上訴人（甲○○）同居，而
    有惡意遺棄之情形，…，故縱認被上訴人對兩造分居亦應負
    責任，然其有責程度顯較上訴人為輕，自不應准許責任較重
    之上訴人（乙○○）向責任較輕之被上訴人（甲○○）（依
    民法第1052條第 2項規定）請求離婚。」（見原審卷第35頁
    ）。是自無從認甲○○就乙○○之惡意遺棄離婚事由與有過
    失。
Ⅶ、上訴人乙○○另以證人戴黃梨、戴麗華於原審之證詞認上訴
    人與被上訴人卻因奉養父母觀念不同而生齟齬云云。
    查縱兩造觀念不同，亦無從認甲○○就乙○○惡意遺棄離婚
    事由與有過失。
Ⅷ、從而上訴人乙○○抗辯甲○○與有過失，不得請求非財產損
    害乙節，即不足採。
、婚姻係男女雙方以終身共同生活為目的之結合，是婚姻關係
    之圓滿，對夫妻兩造自有人格利益，本件兩造婚姻之破裂係
    由乙○○惡意遺棄甲○○所造成，甲○○自受有非財產上之
    損害，且甲○○就此並無過失，其請求乙○○賠償非財產損
    害即屬有據。爰審酌甲○○為碩士學歷，曾任安侯建業會計
    師事務所經理，月薪約9萬1千元，九十一年十一月間任職於
    毅嘉科技股份有限公司，月薪約8萬5千元，另有不動產一棟
    ；乙○○亦為碩士學歷，現任台灣康寧顯示玻璃股份有限公
    司客戶經理，年所得約一百萬元（業經兩造各自陳述在卷）
    ，及乙○○惡意遺棄甲○○之情節等一切情狀，認上訴人甲
    ○○請求非財產上損害之數額以50萬元為允當，其於此範圍
    之請求為有理由，應予准許，逾該範圍之請求為無理由，不
    應准許。
五、綜上所述，上訴人甲○○依民法第1056條第 1項規定請求上
    訴人乙○○給付財產上損害56萬4千元及自九十二年十一月
    二十七日起之遲延利息為無理由，不應准許；其依同法第2
    項規定請求乙○○給付非財產上損害50萬元及自起訴狀繕本
    息百分之五計算利息為有理由，應予准許，逾此範圍之請求
    ，為無理由，應予駁回。上訴人甲○○就上開不應准許部分
    ，上訴指摘原判決該部分不當，求予廢棄改判，為無理由，
    應予駁回。甲○○請求應准許部分，原判決判命上訴人乙○
    ○給付，並無違誤，上訴人乙○○上訴意旨指摘原判決命其
    給付部分不當，求予廢棄改判，亦無理由，應予駁回。
六、本件事證已明，兩造其餘攻擊防禦方法，經核與本判決之結
    果不生影響，爰不一一論述。
七、據上論結，本件兩造之上訴，均為無理由，依民事訴訟法第
    449條第1項、第78條，判決如主文。
中　　華　　民　　國　　94　　年　　3 　　月　　1 　　日
                  民事第九庭    審判長法　官  吳景源
　　　　　　　　　　　      　　　　　法　官  連正義
　　　　　　　　　　　      　　　　　法　官  滕允潔
正本係照原本作成。
不得上訴。
中　　華　　民　　國　　94　　年　　3 　　月　　2 　　日
　　　　　　　　　　　　　　　　　　　書記官  黃麗玲
